【裁判字號】    95,抗,334
【裁判日期】    951207
【裁判案由】    聲明異議
【裁判全文】
臺灣高等法院臺南分院民事裁定  95年度抗字第334號
抗  告  人  甲○○
上列抗告人因相對人荷商柯企第三資產管理股份有限公司與債務
人黃榮隆間清償借款強制執行事件，聲明異議，對於中華民國95
年9月21日臺灣臺南地方法院95年度執字第30315號裁定，提起抗
告，本院裁定如下：
      主      文
抗告駁回。
抗告程序費用由抗告人負擔。
      理      由
一、抗告意旨略以：依民法第877條之規定，抵押權人於必要時
    ，得將建築物併付拍賣者，限於建築物與土地屬於同一所有
    者。若建築物之所有人非提供土地設定抵押之人，自不得將
    建築物併同土地予以拍賣。原執行法院所援引之最高法院92
    年度台抗字第641號裁定並非判例，乃係個案見解，與同院8
    7年度台抗字第677號裁定意旨亦明顯歧異，且與同院89年度
    台抗字第352號判例要旨，強調得將建築物併付拍賣者，須
    於抵押權實行時，建築物與土地已歸一人所有，始有民法第
    877條規定之適用之確定見解有異。原裁定援引之上開最高
    法院裁定，背離民法第877條規定之立法意旨。解釋法律不
    得背離立法意旨，將非債務人所有之第三人建物與債務人之
    土地併付拍賣，影響第三人之財產權甚巨，常導致被賤賣，
    民法第877條既未規定得將第三人之建物併付拍賣，豈得僅
    為保護抵押權人之利益，背離立法意旨，擴張解釋得將第三
    人之建物併付拍賣。原執行法院未審酌上開條文之意旨及判
    例見解，逕將抗告人所有之系爭建物併付拍賣，其執行程序
    難認妥適，抗告人聲明異議，請求撤銷該部分之執行程序，
    自屬有理由，爰提起本件抗告，求為廢棄原裁定撤銷對抗告
    人所有之建築物併付拍賣等語。
二、經查：
  (一)按抵押權為一種擔保物權，其社會作用，固在確保債務之清
    償，然其另一作用亦在藉此作為企業或私人融資之手段，憑
    此擴大其經濟活動，而抵押權人亦因此獲得保障，使融資在
    社會上流通順暢，間接促成經濟之繁榮，是故各國之立法體
    例無不立法保障抵押權人之抵押權得以有效進行，既保障交
    易安全，亦維護社會經濟。基此，抵押權本質上即為存在財
    產所有人之所有權上之一種定限物權，具有限制所有權人所
    有權行使之特性。參諸我國民法第866條規定：「不動產所
    有人，設定抵押權後，於同一不動產上，得設定地上權及其
    他權利。但其抵押權不因此而受影響。」，及強制執行法第
    98 條第2項規定，拍賣不動產原有之地上權、永佃權、地役
    權、典權及租賃關係發生於抵押權之後，並對抵押權有影響
    者，執行法院得除去後拍賣等規定，可知我國立法對於抵押
    權行使之保障，優先於一般債權，甚至優先於地上權或其他
    物權，其優先性當無庸置疑。況民法第877條前段亦規定：
    「土地所有人，於設定抵押權後，在抵押之土地上營造建築
    物者，抵押權人於必要時，得將其建築物與土地併付拍賣。
    」，其立法意旨除避免拍賣後土地及建物非同一人所有，使
    法律關係複雜衍生糾紛外，亦在為使抵押土地易於拍賣，讓
    抵押權人就抵押之土地，得以設定抵押權當時之狀態實行其
    抵押權，以保障抵押權人之利益。雖建物所有權人或基於地
    上權、典權等物權之設定，或基於與土地所有權人成立租賃
    或使用借貸等債權關係，而於設定抵押權後在土地上營造建
    築物，其並因此對土地取得地上權、典權、租賃權或借貸權
    等權利，然參酌上揭民法第866條、強制執行法第98條第2項
    之規定，當抵押權成立在前時，在立法體例上，法律對於抵
    押權之保護，顯優先於對地上權、典權、租賃權與使用借貸
    權之保護，設定抵押權後設立之地上權、典權，或其後始發
    生之租賃權、使用借貸權或其他權利，執行法院尚可以將之
    除去後拍賣，若僅因營造建築物之人非土地所有人，而不許
    抵押土地與於設定抵押權後第三人在該土地上營造之建築物
    併付拍賣，將不足以貫徹法律對抵押權保護優先性之立法意
    旨。
  (二)次按舊日本民法第389條規定：「抵押權設定後，抵押人於
    抵押土地上營造建築物時，抵押權人得將建築物與土地併付
    拍賣。但其優先權，只能就土地代價行使之。」，與我國上
    揭民法第877條規定內容相仿，惟該國於平成15年（即西元
    2004年）1月修法時，將該條修正為「抵押權設定後，於抵
    押土地上營造建築物時，抵押權人得將土地與建物併付拍賣
    ，但其優先權，不得對建築物之代價行使之。前項規定對建
    物所有權人占有抵押土地有得對抗抵押權人之權利（例如依
    同法第387條經抵押權人同意取得之承租權）時，不適用之
    。」，即已明示不限於抵押人，縱第三人於抵押土地上營造
    建築物，抵押權人亦得將之與土地併付拍賣，修法擴大原日
    本民法第389條規定之適用範圍。我國現行民法第877條之規
    定，雖未如日本民法第389條規定近期之修正，然土地所有
    人或第三人於設定抵押權後，在抵押土地上營造建築物，均
    係在設定抵押權之後，如僅就土地為拍賣，因拍賣取得土地
    之人是否繼受原土地所有權人與該第三人間之法律關係，尚
    屬未定，一樣易使法律關係複雜，並衍生糾紛，若該法律關
    係經執行法院除去而拍賣，拍定人事後並訴請拆屋還地，不
    僅有損建物所有權人之利益，亦不利於社會經濟，反不如使
    抵押權人得聲請將建築物與土地併付拍賣，而將建物拍賣之
    價金交予建物所有權人，對建物所有權人之損害較小，亦維
    護社會經濟，復能達到立法上保障抵押權優先性之目的。況
    參酌近來實務上，常有土地所有權人於設定抵押權後，將土
    地交予第三人營造建築物，使土地不易拍賣，意圖迴避民法
    第877條之規定，藉以妨礙抵押權人抵押權之行使，而使抵
    押權人遭受損失，此情事變遷當非立法者於制定民法第877
    條規定時所得預見，如容許此情事不斷擴大，將使金融機關
    不輕易以設定抵押權之方式，融資於社會大眾，導致抵押權
    制度之萎縮，實有害經濟之繁榮。故考量上開之情事，我國
    民法物權編修正草案第877條，乃基於「為維護抵押權人利
    益，於不動產抵押後，在該不動產上有用益物權人或經其同
    意使用之人之建築物者，該權利人使用不動產之權利，雖得
    先依第866條第2項規定予以除去，惟為兼顧社會經濟及土地
    用益權人利益，該建築物允應併予拍賣為宜，但建築物拍賣
    所得價金，抵押權人無優先受償權，爰增訂第2項規定」之
    修正理由，將現行民法第877條修正規定為：「土地所有人
    於設定抵押權後，在抵押之土地上營造建築物者，抵押權人
    於必要時，得於強制執行程序中聲請法院將其建築物與土地
    併付拍賣。但對於建築物之價金，無優先受清償之權。」、
    「前項規定，於第866條第2項及第3項之情形，如抵押之不
    動產上，有該權利人或經其同意使用之人之建築物者，準用
    之。」。上開修正草案，目前雖尚未經立法院三讀通過，然
    在抵押權人權益之保障，與建物所有權人權利之保障，二者
    衝突之情形下，衡量二者法益輕重、立法體例與社會經濟之
    公益下，並參酌民法第877條之立法理由，本於「相類似之
    案件，應為相同處理」之法理，於土地所有權人於設定抵押
    權後，容許第三人於土地上營造建築物者，除該第三人取得
    足以對抗抵押權人之權利，例如第三人得抵押權人同意，因
    設定地上權，或成立租賃關係而營造建築物者外，應得類推
    適用民法第877條之規定，使抵押權人取得將土地與建物併
    付拍賣之權利，填補法律規範之不足，以貫徹法律保護抵押
    權之立法目的。
  (三)末查最高法院近年來就此種案例之見解，除原執行法院所引
    用之92年度台抗字第641號裁定以外，該院於95年度台抗字
    第510、511、532號裁定意旨，亦均肯認，民法第877條規範
    之本旨，乃側重於房屋所有權與基地利用權一體化之體現，
    並兼顧社會經濟，以調和土地與建物不同所有人之權利，避
    免單獨拍賣土地，可能使土地及建物非屬同一人所有，法律
    關係趨於複雜，並使土地易於拍賣，以保障抵押權人之權益
    。而土地所有人於將土地設定抵押權後，雖未自行於該地上
    營造建築物，但容許第三人在土地上營造建築物，嗣抵押權
    人行使抵押權，聲請拍賣抵押物時，現行民法雖無明文規定
    ，但可參酌民法物權編修正草案第877條規定，認為現行民
    法規定有漏洞，可以民法物權編修正草案為法理，而類推適
    用民法第877條規定予以填補該漏洞。是關於土地所有人於
    將土地供抵押權人設定抵押權後，容許第三人在土地上營造
    建築物者，近年來實務係採肯定之見解。
  (四)查：
    (1)系爭債務人蔡榮隆所有如原裁定附表所示土地，早於90年
      11月2日，為原債權人台灣中小企業銀行股份有限公司共
      同設定最高限額新台幣（下同）1,080萬元之抵押權，蔡
      榮隆於91年9月15日，始將該土地出租予抗告人，並同意
      抗告人於土地上建築房屋，抗告人於92年1月2日在如原裁
      定附表所示編號１、３、４、５號土地上興建完成系爭建
      物，原債權人台灣中小企業銀行股份有限公司，於94年12
      月21日將上開抵押權及債權讓與移轉登記予相對人荷商柯
      企第三資產管理股份有限公司，有土地抵押權設定契約書
      、土地他項權利移轉變更契約書、租地建屋契約書、使用
      執照、土地及建物登記謄本等在卷可稽（見原審卷第7至8
      頁、第37至39頁、第102至108頁），並經抗告人在原審自
      承（見原審卷第32頁）。是抗告人係在系爭土地設定抵押
      權後，始基於其與抵押人即土地所有權人間之租賃關係，
      於系爭土地上營造系爭建物至明。
    (2)執行法院審酌，系爭土地上有抗告人之系爭建物存在，倘
      不准債權人之合併拍賣之聲請，僅拍賣系爭土地，其結果
      勢必因無法點交土地嚴重影響應買者之意願，導致拍賣不
      成，須再減價拍賣，為維護抵押權人或債務人之權益，並
      避免造成土地及系爭建物非同一人所有，法律關係複雜衍
      生糾紛，乃准債權人聲請，將系爭建物併付拍賣，其執行
      方法，按諸上開說明，難認有何不當。
    (3)抗告人抗辯將其建築物與土地併付拍賣，易生建物被賤價
      拍賣之後果云云，惟查若不併付拍賣，因無法點交，拍賣
      價值必低，影響抵押權人之債權之清償，抵押權人勢必行
      使民法第866條之除去租賃權，則抗告人之建築物拍定後
      ，成為無權占有，必被訴請拆屋交地，其損失更大，抗告
      人此部分主張即無可採。
  (五)綜上所述，系爭建物與系爭土地雖非同一人所有，惟抗告人
    既係在系爭土地設定抵押權後，未經抵押權人同意，基於其
    與債務人間租賃關係，於系爭土地上營造系爭建物，若不許
    建物與土地併付拍賣，客觀上將有害抵押權人抵押權之行使
    ，違反本法對抵押權保障之優先性，自有合併拍賣之必要，
    反之若不併付拍賣，不僅使法律關係複雜衍生糾紛，抗告人
    對系爭抵押土地之租賃權勢必被除去，於拍定後將被訴請拆
    屋交地，且無法取回系爭房屋代價，甚且負擔不當得利或侵
    權行為責任，毋寧逕使土地與建物併付拍賣，並於拍定後將
    建物價金交付抗告人，反較有利於抗告人。
三、準此，揆之上開理論、實務及立法例等見解，本諸相類似之
    案件應為相同處理之法理，本件抵押權人即相對人之聲請，
    自應類推適用民法第877條規定，將抗告人所有系爭建物與
    系爭土地併付拍賣。原執行法院准依債權人之聲請將系爭如
    附表所示之建物予以查封，俾與土地併付拍賣，就抗告人所
    為請求撤銷對於系爭建物查封之聲明異議，予以裁定駁回，
    經核認事用法並無不合。抗告人猶執上揭情詞，指摘原裁定
    不當，為無理由，應予駁回。
四、結論：本件抗告為無理由，依強制執行法第30條之1，民事
    訴訟法第495條之1、第449條第1項、第95條、第78條，裁定
    如主文。
中    華    民    國    95    年     12    月    7    日
                  民事第二庭    審判長法  官  丁振昌
                                      法  官  李素靖
                                      法  官  吳上康
上為正本係照原本作成。
如不服本裁定，僅得於收受本裁定正本送達後10日內以適用法規
顯有錯誤為理由，向本院提出抗告狀（須附繕本），依法應繳納
抗告費新台幣1千元，並委任律師為訴訟代理人，經本院許可後
始可再抗告於最高法院。
中    華    民    國    95    年     12    月    7    日
                                      書記官  易慧玲
【附記】
民事訴訟法第495條之1第2項準用同法第466條之1第1、2項規定
：
(1)對於第二審判決上訴，上訴人應委任律師為訴訟代理人。但上
  訴人或其法定代理人具有律師資格者，不在此限。
(2)上訴人之配偶、三親等內之血親、二親等內之姻親，或上訴人
  為法人、中央或地方機關時，其所屬專任人員具有律師資格並
  經法院認為適當者，亦得為第三審訴訟代理人。
                                                   Ｊ


司法院資訊處製作；財團法人民間司法改革基金會備份。
